最高法院刑事判決　　　　　　　　　　　　　　　九十三年度台上字第六四五二號
　　上　訴　人　甲○○
右上訴人因違反水土保持法案件，不服台灣高等法院高雄分院中華民國九十三年九月
十六日第二審更審判決（九十三年度上更(一)字第一一七號，起訴案號：台灣屏東地方
法院檢察署八十九年度偵字第四六二、一五六三號），提起上訴，本院判決如左：
    主  文
原判決撤銷，發回台灣高等法院高雄分院。
    理  由
本件原判決撤銷第一審之科刑判決，改判論上訴人甲○○以違反於山坡地開發建築用
地行為，水土保持義務人未先擬具水土保持計畫及未依核定計畫實施水土保持之處理
與維護，又未在規定期限內改正或實施仍不合水土保持技術規範，致生水土流失罪，
處有期徒刑陸月，並諭知如易科罰金之折算標準，固非無見。
惟按：(一)、現行刑事訴訟法為保障被告之反對詰問權，排除具有虛偽危險性之傳聞證
據，以求實體真實之發見，於該法第一百五十九條第一項明定被告以外之人於審判外
之言詞或書面陳述，除法律有規定者外，不得作為證據。本件原判決以證人莊志遠於
警詢時供稱：「（我）是受總經理甲○○指揮，他是負責工地現場進度調配」、「違
規開挖是甲○○指揮我們的」等語，資為不利於上訴人之證據（見原判決第五頁，理
由二之(一)）。然查該證人之上開證詞，係屬被告以外之人於審判外之陳述，按諸前述
說明，除有刑事訴訟法第一百五十九條第二項之除外情形，或符合同法第一百五十九
條之二、之三或之五所規定得為證據者外，不得作為證據，原判決未說明其符合何項
法律之規定，逕採為論罪之依據，於法尚有未合。(二)、公、私有土地之經營或使用，
依水土保持法應實施水土保持處理與維護者，該土地之經營人、使用人或所有人，為
水土保持法所稱之水土保持義務人。而水土保持義務人即有權使用山坡地之人，如為
開發或經營山坡地，違反該法第十二條至第十四條之規定，致生水土流失者，始有水
土保持法第三十三條第三項前段之適用。如無權使用山坡地之人，未經同意擅自在公
有或私人山坡地內墾殖、占用或從事同法第八條第一項第二款至第五款之開發、經營
或使用，致生水土流失者，則應依同法第三十二條第一項之規定處罰。此觀之水土保
持法第四條、第三十二條、第三十三條之規定自明。原判決認定：上訴人係合益營造
工程股份有限公司（下稱合益營造公司）之總經理，於民國八十八年十月間，向蕭再
勝（土地所有權人）及南寶山開發建設股份有限公司承包坐落於屏東縣獅子鄉○○段
六二七號山坡地保育區墳墓用地之逍遙世界金寶塔主塔工程（下稱寶塔工程），係該
工地之實際負責人等情。倘若無訛，則上訴人並非該山坡地之所有人或經營人，僅係
上開工程之承攬人合益營造公司之實際負責人，應祇於承攬期間就該寶塔工程施工之
範圍，始為上開山坡地之合法使用人。又本件關於水土保持義務人未先擬具水土保持
計畫，而於山坡地開發建築用地，致生水土流失部分，原判決於事實欄係記載：「甲
○○明知於施工期間，應依水土保持技術規範實施水土保持之處理與維護，竟基於違
反水土保持法之犯意，於八十七年十二月間，未先擬具水土保持計畫，即於核准開發
範圍以外之不同基地（同一地號，但被產業道路分開）左上方，擅自開挖」、「甲○
○於八十八年十二月二十日，……於該基地原違規開挖部分復未先擬具水土保持計畫
，作第二次違規開挖（按寶塔基地工程有事先擬定水土保持計畫，另被產業道路分開
部分，則事前未擬具水土保持計畫），又未有何邊坡穩定之設施，致發生基地後方斜
坡道路滑動下陷，靠基地後方山坡土石滑落」等語（見原判決第二頁第八至十一行、
第三頁第一至七行）。然查上訴人擅自開挖部分，其於八十七年十二月間開挖之初，
合益營造公司尚未承攬上開寶塔工程，且其擅自開挖之山坡地既經產業道路分開，而
屬合益營造公司承攬上開寶塔工程範圍以外之不同基地，則上訴人是否有合法之使用
權？如為肯定，其使用之權源為何？如為否定，按諸上開說明，上訴人似非水土保持
義務人，尚不得論處以水土保持法第三十三條第三項前段之水土保持義務人於山坡地
開發建築用地，未先擬具水土保持計畫，致生水土流失之罪刑，而屬應否依同法第三
十二條第一項處罰之範疇。實情究竟如何，顯然仍欠明瞭而有疑義。原審就此與論罪
科刑有重要關係之事項，未詳加釐清認定並說明其憑以論斷之理由，遽為判決，非無
調查職責未盡及判決理由欠備之違背法令。以上或為上訴意旨所指摘，或為本院得依
職權調查之事項，應認原判決仍有撤銷發回之原因。
據上論結，應依刑事訴訟法第三百九十七條、第四百零一條，判決如主文。
中　　　華　　　民　　　國　　九十三　　年　　 十二 　　月　　　三　　　日
                              最高法院刑事第九庭
                                  審判長法官  林　增　福
                                        法官  邵　燕　玲
                                        法官  陳　世　雄
                                        法官  陳　朱　貴
                                        法官  吳　三　龍
      右正本證明與原本無異
                                              書  記  官
中　　　華　　　民　　　國　　九十三　　年　　 十二 　　月　　　九　　　日
                                                                        Ｌ
